【裁判字號】    99,台上,5985
【裁判日期】    990930
【裁判案由】    違反商業會計法
【裁判全文】
最高法院刑事判決            九十九年度台上字第五九八五號
上  訴  人  台灣高等法院台中分院檢察署檢察官
上  訴  人
即  被  告  甲○○
上列上訴人等因被告違反商業會計法案件，不服台灣高等法院台
中分院中華民國九十七年十二月二十四日第二審判決（九十七年
度上易字第二０二六號，聲請簡易判決處刑案號：台灣台中地方
法院檢察署九十六年度偵字第二四四一九號），提起上訴，本院
判決如下：
    主  文
原判決撤銷，發回台灣高等法院台中分院。
    理  由
本件原判決認定上訴人即被告甲○○（下稱被告）有其事實欄所
載之違反商業會計法第七十一條第二款犯行，因而撤銷第一審諭
知被告無罪之判決，改判論被告以商業負責人故意使應保存之會
計憑證、會計帳簿報表滅失罪，量處有期徒刑五月，併諭知易科
罰金之折算標準；固非無見。
惟查：法院不得就未經起訴之犯罪事實審判，而諭知科刑之判決
，得變更檢察官所引應適用之法條者，亦應以起訴之事實為限。
又除有特別規定外，已受請求之事項未予判決，或未受請求之事
項予以判決者，其判決為當然違背法令，刑事訴訟法第三百七十
九條第十二款定有明文。本件起訴書犯罪事實欄，僅述及被告係
隆泰新實業股份有限公司（下稱隆泰新公司）董事長，未依商業
會計法之規定，設置會計帳簿，及保存相關會計憑證，以記錄該
公司相關交易內容及處分隆泰新公司全部財產之時間、金額及所
得資金流向，使隆泰新公司股東王明鴻無從對被告處分該公司財
產、處分之金額及所得資金之用途等，表示意見，復無從依商業
會計帳簿核對其間有否不法情事，足生損害於隆泰新公司及股東
王明鴻之股東權益，而認被告涉犯刑法第三百四十二條第一項之
背信罪嫌。並未就被告涉犯違反商業會計法罪嫌提起公訴。而按
起訴書犯罪事實欄，固述及被告有上開未依商業會計法之相關規
定等消極行為。然商業會計法第七十一條第二款之罪，係以商業
負責人、主辦及經辦會計人員或依法受託代他人處理會計事務之
人員，故意使應保存之會計憑證、會計帳簿報表滅失毀損為構成
要件，足見該罪係處罰行為人主觀故意滅失、毀損會計憑證、會
計帳簿報表之積極行為。而依起訴書犯罪事實欄所載，被告僅係
未設置會計帳簿及保存會計相關憑證等消極作為，要與商業會計
法上開規定之構成要件不符。原判決未查，遽以被告有違反商業
會計法第七十一條第二款犯行，予以論罪科刑，自係訴外裁判，
而有未受請求事項予以判決之違背法令。檢察官及被告上訴意旨
指摘原判決不當，非無理由，應認原判決有撤銷發回更審之原因
。至被告另被訴涉犯刑法第三百四十二條第一項背信罪嫌部分，
即原判決理由欄第三段不另為無罪諭知部分，基於審判不可分關
係，應一併發回，附予敘明。
據上論結，應依刑事訴訟法第三百九十七條、第四百零一條，判
決如主文。
中    華    民    國  九十九  年    九    月   三十   日
                      最高法院刑事第八庭
                          審判長法官  洪  文  章
                                法官  王  居  財
                                法官  郭  毓  洲
                                法官  黃  梅  月
                                法官  沈  揚  仁
本件正本證明與原本無異
                                      書  記  官
中    華    民    國  九十九  年    十    月    一    日
                                                      K

司法院資訊處製作；財團法人民間司法改革基金會備份。
